臺灣新竹地方法院民事判決　　　　　　　94年度簡上字第63號
上　訴　人　乙○○
訴訟代理人　唐琪瑤律師
被 上 訴人　甲○○
上列當事人間請求確認本票債權不存在事件，上訴人對於民國94
年6月17日本院竹東簡易庭94年度竹東簡字第28號第一審簡易判
決提起上訴，本院於民國95年12月20日言詞辯論終結，判決如下
：
    主      文
上訴駁回。
第二審訴訟費用由上訴人負擔。
    事實及理由
一、事實摘要：
(一)、本件被上訴人起訴主張：上訴人執有如附表所示之本票1紙
    （以下簡稱系爭本票），聲請本院以94年度票字第11號裁定
    准予強制執行，查系爭本票上之印文雖為被上訴人所有，惟
    係遭上訴人所盜蓋，被上訴人並未見過系爭票據，上面的字
    跡亦非被上訴人所書立，復從未自行或授權他人簽發，民國
    88 年8月25日，上訴人雖然有與被上訴人一同回印尼，那是
    因為結婚不久，上訴人一定要去一趟拜訪被上訴人的家人，
    兩造當時才剛剛認識，上訴人不可能依被上訴人之要求給被
    上訴人那麼多錢，亦不清楚上訴人有沒有帶美金到印尼，上
    訴人不曾交付美金15,500元予被上訴人，另上訴人雖有給付
    美金3, 000元予被上訴人，此為聘金之性質，被上訴人將之
    攜回台灣支付隆乳費用，與上訴人間並無借貸關係，況本票
    發票日所載期間，被上訴人與上訴人相處的不好，兩造尚有
    離婚訴訟，被上訴人焉有可能簽發本票予上訴人收執，是被
    上訴人不曾開立面額新臺幣（下同）663,775元之本票予上
    訴人，系爭本票上之印章係由上訴人所盜蓋，兩造間並無債
    權債務關係，上訴人之票據原因債權並不存在等語，為此聲
    明：上訴駁回，第二審訴訟費用由上訴人負擔。
(二)、上訴人則以：
１、被上訴人係印尼籍人，兩造結婚後，上訴人為幫助被上訴人
    與前夫所生居住於印尼之子女，乃二度借貸美金15,500元、
    美金3,000元予被上訴人，雙方並約定以利息所得，扶養被
    上訴人與前夫所生之子女，惟若雙方婚姻關係消滅，被上訴
    人即應將上開美金返還上訴人。期間因兩造共赴印尼，花去
    其中美金2,000元，故尚餘16,500元；另於88年9、10月間，
    因被上訴人稱欲行隆乳，復向上訴人借款97,000元。嗣雙方
    於92年間，經法院判決離婚確定後，上訴人即至印尼向被上
    訴人父母索還前開美金，然被上訴人父母竟稱錢已遭上訴人
    取走，故上訴人乃於93年6月17日找被上訴人商談還款之事
    ，經商談後，雙方同意美金16,500元部分，以當時匯率
    34.35計算，折合566,775元，加上97,000元，共計663,77 5
    元，由上訴人在系爭本票填載金額、發票日、到期日後，經
    上訴人確認無誤後蓋用印章於其上，並交予上訴人，作為清
    償借款之憑據。
２、原審判決雖以被上訴人就其所主張系爭本票上被上訴人之印
    章為上訴人所盜蓋一節未能舉證以實其說而認系爭本票為真
    正，惟對上訴人於原審抗辯因借貸關係曾交付美金15,500元
    、美金3,000元及97,000元予被上訴人之事實，亦認上訴人
    未負舉證責任，而為上訴人敗訴之判決，惟查原審判決認事
    用法，殊有違誤，理由如下：
(1)、查本件上訴人抗辯曾借貸美金15,500元、美金3,000元及
    97,000元予被上訴人，供被上訴人與前夫所生子女在印尼成
    長之生活費用及隆乳費用，且其中美金3,000元部分經證人
    范國鐘、楊鐵康輾轉帶至印尼交予被上訴人之母親，此業經
    證人范國鐘、楊鐵康供述在卷，足供證明。雖原審法院以證
    人范國鐘、楊鐵康之供述不足執為上訴人曾交付借款予被上
    訴人之憑據，惟查原審法院上開論斷，顯有違經驗法則，上
    訴人與被上訴人之母間並無特殊情誼，且一人在台，一人在
    印尼，若非因被上訴人之借款，上訴人焉有交付美金3,000
    元予其母之必要，況借貸金錢之交付，並不限僅得交付借用
    人，經借用人之指示而交付予第三人者，亦均屬之，是原審
    判決就此之判斷，顯非適法。
(2)、次查，有關上訴人另交付美金15,500元部分，其過程為被上
    訴人與上訴人商借上開金錢後，上訴人即於88年8月20日至
    合作金庫竹東分行匯兌美金15,500元，之後即於88年8月25
    日偕同被上訴人出境至印尼，即被上訴人娘家，並經被上訴
    人指示而交付予被上訴人之母收執，以其孳息供為被上訴人
    與其前夫所生小孩之扶養費用，雖被上訴人否認借貸，然查
    如被上訴人未為借貸，則上訴人何需交付上開金錢，且被上
    訴人又為何會於93年6月17日因承認而簽發系爭本票，原審
    就此未予審查，實有未洽。
(3)、再查，被上訴人於88年9月間因隆乳另向上訴人借貸97,000
    元，雖被上訴人辯稱係其自行支付隆乳費用97,000元，費用
    來源為上訴人交付予其父母之美金3,000元之聘金云云。惟
    查被上訴人自88年2、3月間來台後，即因非本國人之身分而
    無法外出工作，亦無工作收入，是其斷無可能有經濟能力自
    行支付該筆為數不小之隆乳費用，足徵97,000元之隆乳費用
    確係上訴人借貸予被上訴人所支付，再者上訴人固曾交付美
    金3,000元予被上訴人之母（如前述(1)），惟該筆美金交付
    之目的為借貸供扶養被上訴人與其前夫所生小孩之用，且於
    兩造結婚後3個月始交付，並非聘金，按一般結婚之習俗，
    聘金殊無於結婚後交付之理，況證人楊鐵康亦證稱伊是兩造
    結婚時之媒人，聘金早在結婚前就已經處理了，是被上訴人
    於結婚自印尼來台時根本無所謂美金3,000元之聘金可供其
    攜帶來台，足證被上訴人辯稱以美金3,000元之聘金給付隆
    乳費用一節，非屬事實。
(4)、末查，被上訴人抗辯系爭本票上之印文為上訴人所盜蓋一節
    ，雖經被上訴人提出竊盜、偽造文書之告訴，然已經台灣新
    竹地方法院檢察署檢察官諭知不起訴處分，足證被上訴人之
    抗辯非屬事實。被上訴人此部分之主張顯非事實而不足採。
３、綜上所述，本件上訴人之上訴為有理由，並聲明：原判決廢
    棄，被上訴人在第1審之訴駁回，訴訟費用由被上訴人負擔
    。
二、程序部分：
(一)、按確認之訴非原告有即受確認判決之法律上利益者，不得提
    起，所謂即受確認判決之法律上利益，係指法律關係之存否
    不明確，原告主觀上認其在法律上之地位有不安之狀態存在
    ，且此種不安之狀態，能以確認判決將之除去者而言，最高
    法院27年度上字第316號判例意旨可資參照。經查，本件上
    訴人既持系爭本票向本院聲請本票裁定，並經本院以94年度
    票字第11號民事裁定准予強制執行在案，此據原審調取本院
    94年度票字第11號聲請事件卷宗查明無訛，是就被上訴人而
    言，該本票債務在未經確定判決確認其不存在前，仍有隨時
    受強制執行之危險，且此等危險必須以確認判決方得除去，
    故被上訴人起訴請求確認上訴人持有系爭本票之債權不存在
    ，應認有即受確認判決之法律上利益，合先敘明。
(二)、被上訴人經合法通知，未於言詞辯論期日到場，核無民事訴
    訟法第386條各款所列情形，爰依上訴人之聲請，准由其一
    造辯論而為判決。
三、實體部分：
(一)、被上訴人起訴主張上訴人執有如附表所示之本票1紙，聲請
    本院以94年度票字第11號裁定准予強制執行，業經原審調取
    本院94年度票字第11號聲請事件卷宗查明無訛，系爭本票上
    被上訴人之印文為真正，發票日、到期日、票面金額等均為
    上訴人所填寫等情，為兩造所不爭執（本院95年2月16日準
    備程序筆錄），自堪認此部分事實為真。
(二)、本院之判斷：本件兩造爭執之處，應在於(1)系爭本票上被上
    訴人之印文是否遭上訴人所盜蓋？(2)被上訴人有無向上訴人
    借貸美金13,500元、3,000元？(3)被上訴人支付隆乳費用97,
    000元是否係向上訴人所借貸？玆分敘如下：
１、按本票本身是否真實，及是否為發票人所作成，應由執票人
    負證明之責（最高法院50年台上字第1659號判例參照），故
    發票人主張本票係偽造，依非訟事件法第101條第1項之規定
    ，對執票人提起確認本票係偽造或本票債權不存在之訴者，
    應由執票人就本票為真正之事實，先負舉證責任，最高法院
    65年度第6次民庭庭推總會會議著有決議。惟若執票人已為
    相當之證明後，發票人如提出相反之主張，則應由發票人就
    主張之事實存否負舉證之責。查本件被上訴人就系爭本票上
    被上訴人之印文為真正一節並不爭執，揆之前揭說明，上訴
    人顯已盡其舉證之責任，從而，被上訴人若仍否認系爭本票
    係伊所簽發，自應就本票上被上訴人之印章係遭上訴人所盜
    蓋等有利於己之事實，負舉證之責，合先敘明。經查：
(1)、被上訴人主張上訴人於93年6月17日，藉由轉交被上訴人交
    通違規罰單之機會，進入被上訴人住處，趁被上訴人上廁所
    之際，盜蓋被上訴人之印章在系爭本票上，並提出新竹縣警
    察局舉發違反道路交通管理事件通知單、信封影本各1紙為
    證，上訴人對於上開證據之真正並不爭執，惟辯稱：被上訴
    人交通罰單之信封係寄存在竹東郵局，沒有證件、印章即無
    法領取，而且罰單日期是92年8月12日，與被上訴人所稱93
    年6月間不符，而且如果是92年的罰單，不應該到93年才給
    等語。
(2)、按送達由行政機關自行或交由郵政機關送達，由郵政機關送
    達者，以一般郵遞方式為之，但文書內容對人民權利義務有
    重大影響者，應為掛號，又不能依第72、73條之規定為送達
    者，得將文書寄存送達地之地方自治或警察機關，並作送達
    通知書兩份，一份黏貼於應受送達人住居所、事務所、營業
    所或其就業處所門首，另一份交由鄰居轉交或置於該送達處
    所信箱或其他適當位置，以為送達，前項情形，由郵政機關
    為送達者，得將文書寄存於送達地之郵政機關，行政程序法
    第68條第1、3項、第74條第1、2項分別定有明文。
(3)、觀諸被上訴人提出之信封封面，已載明係第400519號大宗郵
    資已付掛號信函，是被上訴人所指新竹縣警察局竹縣警交字
    第E00000000號舉發違反道路交通管理事件通知單，係以掛
    號方式通知被上訴人一節，應堪認定，又信封上有郵務士張
    金鐘註記6月8日14時15分不在、6月9日11時50分不在，93年
    6月11日寄存竹東郵局之戳章，是該違規通知單因未能送達
    予被上訴人，而以寄存送達之方式，寄存在新竹縣竹東郵局
    ，揆之上開法條規定，若上訴人未持有被上訴人之證件、印
    章等，實無可能代被上訴人至郵局領取上開文件，更遑論代
    領後，藉由轉交違規通知單之機會，盜蓋被上訴人之印章於
    系爭本票上，換言之，設若上訴人得代被上訴人領取上開文
    件，其必執有表彰被上訴人身分之證件及印章，若要偽造本
    票，自可以其所持有之被上訴人印章為之，又何需大費周章
    代領被上訴人之文件後，藉由轉交之機會，盜蓋被上訴人之
    印章，被上訴人之主張，有悖常理，不足憑採。
(4)、又被上訴人就系爭本票對上訴人提起竊盜、偽造文書之告訴
    ，此為兩造所不爭執，並經本院依職權調取台灣新竹地方法
    院檢察署94年度偵字第4857號偵查卷宗核閱無訛，檢察官於
    偵查中將系爭本票送指紋鑑定之結果：送鑑本票，經寧海德
    林法化驗結果，發現可資比對指紋1枚，經人工析鑑比對，
    與上訴人、被上訴人之指紋卡之指紋不符等情，有內政部警
    政署刑事警察局95年3月20日刑紋字第0950038990號、95年5
    月17日刑紋字第0950060912號鑑驗書附於上開偵查卷第16、
    26頁可參，被上訴人復未就系爭本票上之印章為上訴人所盜
    蓋等有利於己之事實，提出其他事證以佐其說，從而，被上
    訴人主張系爭本票係上訴人盜蓋印章而偽造云云，即非可採
    。
２、次按民事訴訟如係由原告主張權利者，應先由原告負舉證之
    責，若原告先不能舉證，以證實自己主張之事實為真實，則
　　被告就其抗辯事實即令不能舉證，或其所舉證據尚有疵累，
　  亦應駁回原告之請求，最高法院17年上字第917號判例著有
    明文。又票據行為為不要因行為，苟執票人之取得票據並非
    出於惡意或詐欺，固不因票據行為原因之無效而受影響，惟
    票據債務人，以自己與執票人間所存抗辯之事由對抗執票人
    ，仍非法所不許，此觀票據法第10條（舊法）之規定即可明
    瞭，最高法院27年滬上字第97號判例亦有明定。查本件被上
    訴人既否認曾自上訴人處借得任何款項，按前揭舉證責任分
    配原則，上訴人自應就曾因借貸關係，而交付被上訴人如前
    所述之美金15,500元、美金3,000元及97,000元等有利於己
    之事實，負舉證責任。經查：
(1)、美金15,500元部分：
、上訴人主張：其於88年8月20日至金融機構匯兌美金15,500
    元，並與被上訴人於同年月25日出境至印尼，兩造共同花費
    美金2,000元後，依被上訴人之指示，將美金13,500元交予
    被上訴人之母親，作為扶養被上訴人與前夫所生子女之扶養
    費用云云，固據其提出台灣省合作金庫匯出匯款登記簿、北
    區農會電腦共用中心【橫山地區農會】帳戶交易明細表、護
    照影本各1紙為證，並有合作金庫銀行竹東分行94年12月27
    日合金竹東營字第0940006758號函暨其所附出國人員結匯備
    查簿1份附卷可稽，被上訴人對於兩造有於88年8月25日共同
    出境至印尼一節並不爭執，惟辯以：不知道上訴人有無匯兌
    美金攜帶至印尼，並沒有收受美金15,500元，亦未向上訴人
    借款等語。
、按當事人主張有金錢借貸關係存在，需就其發生所需具備之
    特別要件即金錢之交付及借貸意思表示一致負舉證之責任，
    若僅證明有金錢之交付，未證明借貸意思表示互相一致者，
    尚不能認有金錢借貸關係存在，最高法院81年台上字第2372
    號裁判意旨可資參考。查上訴人所提證據，充其量僅能證明
    上訴人曾於88年8月20日匯兌美金15,500元及於88年8月25日
    有出境至印尼之事實，蓋國人匯兌之原因不一而足，有係基
    於投資，有係基於出國觀光或探親之用，而美金為國際間之
    強勢貨幣，流通甚為便利，上訴人雖有匯兌美金及出境至印
    尼等情，仍無法遽而推論上訴人有將上開13,500元美金交付
    予被上訴人或其母之事實，況上訴人自承匯兌之美金15,500
    元，兩造至印尼時有花費美金2,000元，扣除兩造共同花費
    者，剩餘美金13,500元始為上訴人所貸與被上訴人之實際數
    額等語，若上訴人主張攜帶至印尼之美金15,500元，均係為
    貸與被上訴人作為扶養其與前夫所生子女之扶養費所匯兌，
    又何需扣除所謂兩造共同之花費美金2,000元，換言之，該
    美金15,500元應全數交予被上訴人或其母親，至於兩造至印
    尼所需費用，則應由上訴人另行籌措，始與情理相符，是上
    訴人主張有貸與美金13,500元予被上訴人云云，顯與事理有
    違，殊難憑採。
、又上訴人於請求離婚案件調解時自承在結婚後7個月有草擬
    離婚協議書，因認為與被上訴人不適合，但因其母親反對，
    而未辦理離婚手續等情，並提出上訴人及2名證人簽章之離
    婚協議書影本附於本院92年度婚字第198號請求離婚事件卷
    宗供參，而兩造係於87年11月14日結婚，92年6月26日經本
    院以92年度婚字第198號民事判決離婚，經本院依職權調取
    上開請求離婚事件卷宗查明屬實，是上訴人草擬離婚協議書
    的時間，與兩造第一次同赴印尼之時間相近，斯時兩造既已
    交惡，上開美金13,500元（相當於47萬餘元）若果係借款，
    上訴人理應要求被上訴人簽立借據，始有所憑藉，然上訴人
    並未提出任何借款憑證以佐其說，其主張難認有據。
(2)、美金3,000元部分：
    上訴人主張有交付美金3,000元予被上訴人之事實，固為被
    上訴人所不爭執，惟被上訴人以該美金3,000元係聘金，伊
    以上開美金3,000元支付隆乳費用，並未向上訴人借貸美金
    3,000元等情詞置辯。經查：證人丙○○（原名楊鐵康）即
    兩造結婚時之媒人於本院行準備程序時證述：有幫上訴人帶
    美金3,000元給被上訴人的家人，是兩造結婚之後上訴人自
    願拿美金3,000元拜託伊帶去印尼，當時被上訴人還沒有來
    台灣，伊有問上訴人為何要給被上訴人家人，但是上訴人說
    是和被上訴人講好的，伊不知道是什麼錢，上訴人給伊美金
    3,000元，伊不敢寄，後來追問上訴人，上訴人才說有與被
    上訴人講好要給被上訴人小孩的生活費，上訴人沒有說是給
    還是借，只說是講好的，伊有叫上訴人考慮，上訴人還是說
    要給被上訴人等語（見本院95年5月11日準備程序筆錄），
    又被上訴人於88年3月13日第一次入境台灣，此有戶籍謄本
    、內政部警政署入出境管理局92年4月2日境信凡字第092002
    7287號函暨其檢附旅客入出境紀錄表附於本院92年度婚字第
    198號請求離婚事件卷宗，是上訴人交付美金3,000 元予被
    上訴人，係在兩造結婚後、被上訴人來台灣之前一節，應堪
    認定，衡以常情，斯時兩造結婚未久，被上訴人亦尚未入境
    台灣，上訴人即囑託證人丙○○攜帶美金3,000元（近10萬
    元之數額）至印尼交予被上訴人或其家人，若果係借款，豈
    有未書立字據之理？上訴人主張上開美金3,000元係借款，
    顯與常情不符，無足憑採。
(3)、隆乳費用97,000元部分：
    證人丙○○固於本院行準備程序時證述：兩造結婚時有聘金
    ，依照一般正常手續，聘金是付給被上訴人的家人，金額多
    少忘了，是在結婚、訂婚、請客的時候給的等語，經提示上
    訴人代理人提出之委託代辦印尼華僑證件說明書後，證人丙
    ○○復證稱：說明書二、3「訂婚前代辦人付500美金及父母
    兄弟姊妹紅包錢」就是聘金等語（見本院95年5月11日準備
    程序筆錄），是兩造結婚之聘金美金500元固係上訴人於結
    婚、宴客時所給付，然被上訴人收受美金3,000元既係在入
    境台灣之前，已如前述，其認知為上訴人因與之結婚所給付
    予其家人之聘金，亦與常情無違，且兩造於婚姻關係存續中
    ，並未約定夫妻分別財產制，此為上訴人所不爭執，上訴人
    既未能提出任何有借款97,000元予被上訴人實施隆乳手術之
    證據以供本院參酌，是被上訴人辯稱：係以上訴人給付之美
    金3,000元支付隆乳費用，尚非全然無據，應堪採信。
３、末按檢察官不起訴處分，無拘束民事訴訟之效力，又刑事判
    決所為事實之認定，於獨立民事訴訟之裁判時，本不受其拘
    束，原審斟酌全辯論意旨及調查證據之結果，依自由心證，
    為與刑事判決相異之認定，不得謂為違法，最高法院41年台
    上字第1307號判例可資參照。查被上訴人就系爭本票對於上
    訴人提出竊盜、偽造文書之告訴，固經台灣新竹地方法院檢
    察署檢察官以94年度偵字第4857號為不起訴處分，被上訴人
    聲請再議後，經台灣高等法院檢察署發回，刻由台灣新竹地
    方法院檢察署檢察官以95年度偵續字第66號案件續行偵查中
    ，此經本院依職權調取上開偵查卷宗查明屬實，惟上訴人所
    舉證據，既無法證明與被上訴人間有借貸關係存在，上開94
    年度偵字第4857號不起訴處分書自無從拘束本院依全辯論意
    旨及調查證據結果所為之認定，況該不起訴處分尚仍有再行
    調查而續行偵查之必要，已如前述，是上訴人以被上訴人所
    提告訴已獲不起訴處分，主張確有借款債權存在云云，洵無
    足採。
４、綜上所述，系爭本票固係真正，惟上訴人既無法舉證證明有
    貸與被上訴人如附表所示本票所記載之票面金額，則被上訴
    人請求確認上訴人所持有以被上訴人名義簽發之系爭本票票
    據債權不存在，洵屬有據，應予准許，原審為被上訴人勝訴
    之判決，核無不合，上訴意旨指摘原判決不當，求予廢棄改
    判，核無理由，應予駁回。
四、本案事證已臻明確，兩造其餘之攻擊防禦方法，經審酌與本
    案結論不生影響，爰不一一論述，附此敘明。
五、據上論結，本件上訴為無理由，依民事訴訟法第436條之1第
    3項、第449條第1項、第385條第1項前段、第78條，判決如
    主文。
中　　華　　民　　國　　96　　年　　1 　　月　　3 　　日
                民事第一庭    審判長法　官　王銘勇
                                    法  官  王佳惠
                                    法  官  蔡欣怡
以上正本係照原本做成。
本判決不得上訴。
                                    書記官  王恬如
中　　華　　民　　國　　96　　年　　1 　　月　　3 　　日
┌───────────────────────────┐
│附表：                                                │
├─┬──────┬──────┬──────┬────┤
│編│發 　票 　日│ 金　　　額 │到　 期 　日│本票號碼│
│號│　　　　　　│ （新臺幣） │　　　　　  │    　  │
├─┼──────┼──────┼──────┼────┤
│１│93年6月17日 │663,775元   │93年12月17日│014165  │
└─┴──────┴──────┴──────┴────┘
